【裁判字號】    97,台上,4079
【裁判日期】    970827
【裁判案由】    貪污等罪
【裁判全文】
最高法院刑事判決            九十七年度台上字第四０七九號
上  訴  人  台灣高等法院檢察署檢察官
上  訴  人
即  被  告  乙○○
                    樓
選任辯護人  文  聞律師
            周金城律師
            成樞律師
上  訴  人
即  被  告  甲○○
選任辯護人  徐景星律師
            鄭智元律師
            方湘榕律師
上  訴  人  丁○○
（ 被告 ）
選任辯護人  林繼恒律師
            徐漢堂律師
            楊長岳律師
被      告  丙○○
上列上訴人等因被告等貪污等罪案件，不服台灣高等法院中華民
國九十六年十二月十一日及九十七年二月十九日第二審判決（九
十六年度上訴字第二一三七號，起訴案號：台灣台北地方法院檢
察署九十四年度偵字第一三六０七、一四五二六、一四八四二、
一五一七四、一五二三三、一五三一七、一五七六四、一六二一
二、一六七三四、一七三六四號），提起上訴，本院判決如下：
    主  文
原判決關於丙○○及乙○○、甲○○行賄部分均撤銷，發回台灣
高等法院。
丁○○之上訴駁回。
    理  由
一、發回部分：
本件原判決認定上訴人即被告乙○○（原名張吉齡，改為張茂彬
再改名）、甲○○有其事實欄所載之犯行，因而撤銷第一審關於
乙○○、甲○○科刑之判決，改判仍均依牽連犯關係從一重論處
乙○○、甲○○共同連續不具公務員身分之人對於公務員，關於
違背職務之行為，交付賄賂罪刑；另以公訴意旨略稱：民國九十
一年十二月間，邦佑實業有限公司（下稱邦佑公司）得標後，乙
○○自德國進口「紅外線窗鏡」，依軍品採購契約之約定，得標
廠商必須「一次交貨一次付款」，且須俟廠商將貨品全數交齊後
，相關會驗單位始能開始抽樣驗收。乙○○為希望驗收單位之陸
軍飛彈光電基地勤務處（下稱飛勤處）於該年底前完成驗收、儘
早撥款，以免預算遭保留至翌年（九十二年）七月，竟另透過甲
○○向當時任飛勤處處長之被告丙○○少將說項，要求提前排驗
，因甲○○早先擔任陸軍後勤司令部（下稱陸勤部）保修署署長
時，丙○○於同單位擔任組長，為甲○○之舊屬，而予應允。九
十一年十二月九日，乙○○先行自國外輸入五片「紅外線窗鏡」
，丙○○因受甲○○之請託，明知其應依軍品採購契約之交貨約
定，排定廠商一次全部交貨、驗收，竟違反上開契約之交貨約定
及正常排驗程序，要求光電所人員協助乙○○對提前送交之五片
「紅外線窗鏡」進行檢測（下稱系爭檢測），其餘九十五片於九
十一年十二月二十七日進口後再辦理繳交，惟該次檢測並未通過
。乙○○乃於九十二年一月十八日再度送驗，並於同年月二十四
日完成檢測驗收。於九十二年二月間，乙○○、甲○○為感謝丙
○○在該案驗收時給予之協助，另基於共同行賄之犯意，一同赴
林口「台北高爾夫球場」，由甲○○出面交付賄款現金新台幣（
下同）六十萬元予丙○○，丙○○亦明知前述款項，乃係彼二人
因系爭採購案，受其幫忙，於正常驗收程序之外，另行提前排驗
，且未依契約約定，全部一次驗收，而改以分次驗收等情，所致
贈之款項，竟仍予收受，因認丙○○涉有貪污治罪條例第四條第
一項第五款對於違背職務之行為，收受賄賂或不正利益罪嫌，乙
○○、甲○○另涉有貪污治罪條例第十一條第三項、第一項不具
公務員身分之人對於公務員，關於違背職務之行為，交付賄賂罪
嫌云云。但經審理結果，認為不能證明乙○○、甲○○、丙○○
此部分犯罪，因而維持第一審關於此部分諭知乙○○、甲○○、
丙○○均無罪之判決，駁回檢察官關於此部分在第二審之上訴。
固非無見。
惟查：(一)、貪污治罪條例規定對於違背職務之行為或對於職務上
之行為，要求（行求）、期約、收受（交付）賄賂或其他不正利
益之犯罪（同條第四條第一項第五款、第五條第一項第三款、第
十一條第一項、第三項），如行為人基於單一犯意，以實現同一
個犯罪目的（違背職務上之行為或職務上之行為），先後數次要
求（行求）、期約或收受（交付）賄賂或不正利益之行為（例如
前金、後謝等），均係侵害同一國家法益，在刑法評價上，其先
後數次舉動僅為全部犯罪行為之一部，應依接續犯理論，合為包
括的一罪予以評價，較為合理（本院八十六年台上字第三二九五
號(1)判例意旨參照）。依原判決事實之認定，乙○○為能順利得
標獲取高額利潤，與甲○○共同基於對公務員關於違背職務之行
為交付賄賂及不正利益之概括犯意聯絡，先由乙○○於九十一年
五月二十九日向和信電訊股份有限公司（下稱和信電訊公司）申
裝門號0000000000之行動電話機具後交予鄭建國任意
撥打使用並為之支付通話費用（自九十一年五月二十九日起至九
十三年三月一日止，合計支付通話費用六萬九千二百九十六元）
而交付不正利益，乙○○復與鄭建國期約事成後將交付賄款五十
萬元（原判決第五頁第十三至二十行）；乙○○自系爭採購案計
獲得利潤一千四百六十二萬一千一百七十七元，遂於九十二年初
某日，基於前開概括犯意，依約在台中市交付鄭建國賄款五十萬
元（原判決第八頁第二十五至二十七行）等情。如果屬實，則乙
○○與甲○○似係以實現一個犯罪為目的（即為能順利得標並獲
取高額利潤，對於公務員關於違背職務之行為），而侵害同一個
國家法益，在刑法評價上，其先後二次舉動僅為全部犯罪行為之
一部，應依接續犯理論，僅論以包括的一罪，較為合理。原判決
論以連續犯，是否得當，容有研求之餘地。(二)、貪污治罪條例第
十一條第一項、第三項之關於違背職務之行為，交付賄賂或其他
不正利益罪，其行賄之客體有二，一為賄賂，一為不正利益。所
謂「賄賂」，指金錢或可以金錢計算之財物而言。而所謂「不正
利益」，則指賄賂以外，足以供人需要，或滿足人之欲望之一切
有形、無形之利益而言。依原判決認定之事實，乙○○向和信電
訊公司申裝門號0000000000之行動電話機具後交予鄭
建國任意撥打使用並為之支付通話費用合計六萬九千二百九十六
元等情。如屬無訛，關於行動電話機具之交付及通話費之支付，
究係「賄賂」或「不正利益」，原審未予釐清論明，率論以不正
利益，自有未合。(三)、依原判決認定之事實，乙○○親自交付賄
賂、不正利益予鄭建國，甲○○並未交付，原判決竟於理由內記
載甲○○就行賄鄭建國部分，先後交付賄款、不正利益，時間緊
接，手段相若，而觸犯基本犯罪構成要件相同之罪名，應依修正
前刑法連續犯之規定，以交付賄賂罪論以一罪，亦有違失。(四)、
修正前刑法上之牽連犯，係指行為人本僅有犯一罪之故意，惟其
方法或結果行為，另犯其他罪名，而此二罪名之間，在客觀上即
通常觀念上，認具有方法（手段）與目的，或原因與結果之牽連
關係，亦即有不可分離之直接密切關係者而言。若另一犯罪係臨
時起意，縱係利用前犯罪之結果行為而犯，因其犯意各別，自無
牽連犯之適用。依原判決事實之認定，甲○○明知邦佑公司之主
要營業項目為陸、海、空三軍的航空材料、戰車材料及真空管之
銷售，為與其離職前五年內之職務直接相關之營利事業，且公務
員於離職後三年內，不得擔任與其離職前五年內之職務直接相關
之營利事業顧問，竟仍於九十年十一月一日起至九十一年七月三
十一日止，擔任邦佑公司之顧問，並於上開期間內每月領取顧問
費三萬元，合計為二十七萬元（實際擔任至九十二年十二月止，
但自九十一年八月間起已逾上開三年之限制）（原判決第三頁第
六至十三行）；甲○○嗣以退役中將及陸勤部前任司令之身分，
配合乙○○向鄭建國稱如配合系爭採購案將可順利晉升中校等語
，鄭建國遂就系爭採購案之採購計畫編定，從事不為詢商訪價、
逕依乙○○報價浮編採購預算、減縮採購數量、訂定不合理之交
貨期限等違背職務行為（原判決第五頁第二十至二十五行）。則
甲○○於九十年十一月一日起，擔任邦佑公司之顧問，違反公務
員服務法第十四條之一、第二十二條之一有關公務員離職後三年
內不得擔任與其離職前五年內職務直接相關之營利事業顧問罪之
時，是否即有於九十一年五月二十九日與乙○○基於對於公務員
關於違背職務之行為交付賄賂及不正利益之概括犯意聯絡？與其
所犯對於公務員關於違背職務之行為交付賄賂及不正利益之行為
間，客觀上究竟有如何直接密不可分之方法（手段）與目的，或
原因與結果之牽連關係？原判決就此部分並未詳為說明，自有理
由欠備之違法。(五)、無罪之判決，依刑事訴訟法第三百零八條之
規定，應記載其理由，倘判決書內所記載之理由，與卷宗內筆錄
或文件之內容不相適合，則其判決之根據，實際上並不存在，自
屬採證違法。第一審法院關於飛勤處於正式驗收前，是否禁止受
廠商委託先進行任何測試？有所疑問，乃向上開飛勤處函查，經
飛勤處函覆：「本廠驗收作業均依契約所定相關條款辦理驗收事
宜，並無另行訂定相關驗收方式。」有飛勤處九十五年十一月二
十四日曙團字第０九五０００五四六一號書函及附件可稽（九十
四年度重訴字第六十七號影卷二第二六五頁及背面），細繹該書
函並未針對「是否禁止受廠商委託先進行任何測試」乙節答覆，
乃原判決理由逕載：「據該處覆稱：就正式驗收前接受廠商委託
進行測試部分均依契約條款辦理，『並未有何禁止規定，亦未規
定於正式開標前可否委請廠商提供器材進行測試』。」（原判決
第三十二頁第二十五至二十六行），而為有利丙○○等人之認定
，非但與上開覆函原意不符，且有判決理由與卷證資料不符之違
失。(六)、審理事實之法院，對於被告有利及不利之證據，均應一
併加以注意，並綜合全部證據資料，本於經驗及論理法則定其取
捨而為判斷，倘為無罪之判決，亦應詳述其全部證據取捨判斷之
理由，否則即有判決理由不備之違法。本件依原判決引用陳永康
、倪孔光之陳述而認定丙○○並無為甲○○、乙○○安排系爭檢
測之情，難認與丙○○收受六十萬元有何對價關係（原判決第三
十三至三十四頁）。然證人鄭澄寅於第一審審理時證稱：「（問
：民國九十一年在軍中任何職？）飛勤處二廠廠長」、「（問：
二廠的廠長與飛勤處的處長及光電所之間的關係？）我們廠裡面
是在飛勤處下轄的光電所，我們的上級是處長，下級是光電所。
」、「（問：剛剛你提到甲○○去找丙○○時，有找你到場？）
對」、「我進去會客室時，有甲○○、張吉齡、處長、執行長。
」、「誰通知我沒有印象，有人通知我說老署長來了，就把以前
認識的人都找上去。」、「（問：當場軍階（誰）最高？）我們
處長丙○○」、「（問：當天要求你們要進行測試的事情，是不
是丙○○授意、同意的？）是。」（見九十四年度重訴字第六十
七號影卷五第五頁、第十頁及背面），所述如果無訛，其證述內
容似與陳永康所證情節不符，但與丙○○於偵訊時坦認有為乙○
○、甲○○安排於正式交貨驗收前就五片紅外線窗鏡提前測試，
且所收受之六十萬元現金與此一安排有關等語〔見偵一三六０七
號偵查卷（八─四）第六十六頁以下〕相符。則能否謂丙○○未
為乙○○、甲○○安排提前送交之五片「紅外線窗鏡」進行檢測
？此與丙○○收受六十萬元現金，有無對價關係攸關，容有進一
步詳查之餘地。原審對上開對乙○○、甲○○、丙○○不利之證
據，未予詳加調查釐清，亦未說明不足採為其等不利認定之理由
，遽為其等均無罪之諭知，併有調查職責未盡及判決不備理由之
違失。以上，或係乙○○、甲○○、檢察官上訴意旨所指摘，或
為本院得依職權調查之事項，應認原判決關於乙○○、甲○○行
賄（即共同向鄭建國交付賄賂罪及涉犯向丙○○行賄）部分（至
於乙○○被訴合意圍標罪嫌部分，業經原審判決無罪確定）及丙
○○部分均有撤銷發回更審之原因。原判決理由第二十三頁第二
十六行記載「乙○○所犯上開二罪」，應係「甲○○所犯上開二
罪」之誤植，更審時應併注意及之。原判決有關乙○○另犯行使
偽造私文書、政府採購法第八十七條第五項、甲○○另犯公務員
服務法第二十二條之一罪及說明乙○○、甲○○不另為無罪諭知
部分，基於審判不可分原則，併予發回。
二、駁回（即丁○○上訴）部分：
按刑事訴訟法第三百七十七條規定，上訴於第三審法院，非以判
決違背法令為理由，不得為之。是提起第三審上訴，應以原判決
違背法令為理由，係屬法定要件。如果上訴理由書狀並未依據卷
內訴訟資料，具體指摘原判決不適用何種法則或如何適用不當，
或所指摘原判決違法情事，顯與法律規定得為第三審上訴理由之
違法情形，不相適合時，均應認其上訴為違背法律上之程式，予
以駁回。本件原審經審理結果，認為上訴人丁○○共同行使偽造
私文書之犯行明確，因而撤銷第一審關於丁○○所為科刑之判決
，比較行為時及裁判時法律，適用最有利於其之規定，改判依牽
連犯關係從一重仍論處丁○○共同行使偽造私文書，足以生損害
於公眾及他人罪刑，已詳敘調查、取捨證據之結果及憑以認定犯
罪事實之心證理由。並就其否認犯行之供詞及其所辯各語認非可
採，予以論述。從形式上觀察，原判決並無足以影響判決結果之
違法情形存在。丁○○上訴意旨略以：(一)、原審對其指摘調查人
員詢問過程有違反刑事訴訟法第九十五條、第一百五十六條之違
法情事未為審酌或說明不予斟酌之理由，自有判決不備理由之違
法。(二)、原審對其指摘乙○○曾稱：「丁○○並不知悉偽造榮傑
公司報價單之情事」之證詞反覆，並無證據能力，未予審酌且未
說明不採納之理由，亦同屬違法。(三)、原審刻意不採丁○○所指
摘上開有瑕疵之兩項論罪證據（即丁○○調查局之自白與乙○○
之證言），企以此方式規避對於丁○○有利證據必須說明不採納
理由之義務，自有違法。(四)、原審未審酌上開有利其之證據及理
由，亦有違誤云云。惟查：(一)、有罪之判決書，固應於理由內記
載「認定犯罪事實所憑之證據及其認定之理由」與「對於被告有
利之證據不採納者，其理由。」此觀刑事訴訟法第三百十條第一
、二款之規定自明，是有罪判決對不採納被告不利之證據，自無
須記載理由。本件原判決並未採納丁○○在調查局所為不利己之
詢問筆錄作為判斷之依據，自無須記載不採之理由，丁○○上訴
意旨(一)、(三)所指，核與法律規定得為第三審上訴理由之違法情形
，不相適合。(二)、丁○○之選任辯護人於原審就乙○○所稱：「
丁○○並不知悉偽造榮傑公司報價單之情事」一節，詰問乙○○
時，乙○○已具體明確回答：「榮傑公司的報價單，丁○○應知
情，因為我有告訴他。」等語（原審卷(三)第九十三頁），原判決
於理由內據此說明丁○○之否認知情為不可採，自無判決不備理
由之可言，丁○○上訴意旨(二)、(四)所指，未依據卷內資料為具體
指摘，亦非合法之第三審上訴理由。至其餘上訴意旨，則係就屬
原審採證認事職權之適法行使，及原判決已經調查說明事項，徒
憑己見，任意指摘為違法，或重為單純事實上之爭辯，自不足據
以辨認原判決已具備違背法令之形式要件。綜上所述，應認丁○
○之上訴違背法律上之程式，予以駁回。原判決認丁○○牽連犯
政府採購法第八十七條第五項後段容許他人借用本人名義參加投
標罪，核屬刑事訴訟法第三百七十六條所規定不得上訴第三審之
案件，其牽連之重罪（即行使偽造私文書罪）上訴既不合法，無
從為實體之判決，上開輕罪部分亦無從適用審判不可分之原則，
併為實體上審判，亦應從程序上予以駁回。依上揭說明，丁○○
之上訴違背法律上之程式，應予駁回。
據上論結，應依刑事訴訟法第三百九十五條前段、第三百九十七
條、第四百零一條，判決如主文。
中    華    民    國  九十七  年    八    月  二十七  日
                      最高法院刑事第十二庭
                          審判長法官  石  木  欽
                                法官  陳  世  淙
                                法官  洪  佳  濱
                                法官  林  俊  益
                                法官  王  居  財
      本件正本證明與原本無異
                                      書  記  官
中    華    民    國  九十七  年    九    月    五    日
                                                      Ｑ


司法院資訊處製作；財團法人民間司法改革基金會備份。
